臺灣士林地方法院刑事判決
110年度交訴字第28號
公  訴  人  臺灣士林地方檢察署檢察官
被      告  莊炳煌


上列被告因公共危險等案件，經檢察官提起公訴（110年度偵字
第16080號），本院判決如下：
    主  文
莊炳煌犯汽車駕駛人，無駕駛執照駕車，因過失傷害而致人受傷
罪，處拘役肆拾日，如易科罰金，以新臺幣壹仟元折算壹日。又
犯駕駛動力交通工具發生交通事故致人傷害逃逸罪，處有期徒刑
陸月，如易科罰金，以新臺幣壹仟元折算壹日。
    事  實
一、莊炳煌明知其駕駛執照業經吊銷，並未重新考領取得重型機
    車之駕駛執照，竟於民國110年6月4日12時2分許，騎乘車號
    000-000號重型機車，無照駕駛，沿新北市八里區中山路2段
    往林口方向行駛，行經新北市八里區中山路2段與商港路交
    岔路口時，本應注意行車速度應依速限標誌或標線之規定行
    駛，及汽車行駛至交岔路口，其行進、轉彎，應遵守燈光號
    誌之指示，而依當時天候陰、日間自然光線、速限40、柏油
    路面濕潤、無缺陷也無障礙物、視距良好，並無不能注意之
    情事，竟疏未注意，以時速80公里之速度超速行駛，復未依
    號誌管制前進而逕自闖紅燈駛入交岔路口，適有王麗慧騎乘
    車號000-000重型機車在商港路路旁，見往商港一路號誌為
    綠燈而起步往商港一路方向行駛，因而與莊炳煌所騎乘之重
    型機車發生擦撞後人車倒地，造成王麗慧受有左手擦傷、左
    下背挫傷、右膝挫擦傷等傷害。詎莊炳煌明知駕駛動力交通
    工具發生交通事故致人受傷，應即採取救護或其他必要之措
    施，並應向警察機關報告，不得駛離，且見王麗慧人車倒地
    不起，應知悉王麗慧因其駕車發生交通事故而受有傷害，竟
    基於逃逸之犯意，未停車查看，亦未報警處理或呼叫救護車
    ，復未留在現場等候員警到場或協助救護，逕自駕車駛離。
    幸有路人報案，經警前往現場處理並調閱監視器，始循線查
    獲上情。
二、案經王麗慧訴由新北市政府警察局蘆洲分局報告臺灣士林地
    方檢察署檢察官偵查起訴。
    理  由
壹、程序部分
一、按被告之自白，非出於強暴、脅迫、利誘、詐欺、疲勞訊問
    、違法羈押或其他不正之方法，且與事實相符者，得為證據
    ，刑事訴訟法第156 條第1 項定有明文。本件被告於警詢、
    偵訊、本院審判中所為不利於己之陳述，並無出於強暴、脅
    迫、利誘、詐欺、疲勞訊問、違法羈押或其他不正之方法，
    亦非違反法定障礙事由經過期間不得訊問或告知義務之規定
    而為，依刑事訴訟法第156 條第1 項、第158 條之2 規定，
    應認均有證據能力。
二、又按被告以外之人於審判外之言詞或書面陳述，除法律有規
    定者外，不得作為證據；又被告以外之人於審判外之陳述，
    雖不符合同法第159 條之1 至第159 條之4 之規定，但經當
    事人於審判程序同意作為證據，法院審酌該言詞陳述或書面
    陳述作成時之情況，認為適當者，亦得為證據；又當事人、
    代理人或辯護人於法院調查證據時，知有第159 條第1 項不
    得為證據之情形，而未於言詞辯論終結前聲明異議者，視為
    有前項之同意，刑事訴訟法第159 條第1 項及第159 條之5
    分別定有明文。又按刑事訴訟法第159 條之5 立法意旨，在
    於確認當事人對於傳聞證據有處分權，得放棄反對詰問權，
    同意或擬制同意傳聞證據可作為證據，屬於證據傳聞性之解
    除行為，如法院認為適當，不論該傳聞證據是否具備刑事訴
    訟法第159 條之1 至第159 條之4 所定情形，均容許作為證
    據，不以未具備刑事訴訟法第159 條之1 至第159 條之4 所
    定情形為前提。此揆諸「若當事人於審判程序表明同意該等
    傳聞證據可作為證據，基於證據資料愈豐富，愈有助於真實
    發見之理念，此時，法院自可承認該傳聞證據之證據能力」
    立法意旨，係採擴大適用之立場；蓋不論是否第159 條之1
    至第159 條之4 所定情形，抑當事人之同意，均係傳聞之例
    外，俱得為證據，僅因我國尚非採澈底之當事人進行主義，
    故而附加「適當性」之限制而已，可知其適用並不以「不符
    前四條之規定」為要件（最高法院104 年度第3 次刑事庭會
    議決議意旨參照）。本判決下述引用之供述及非供述證據，
    均經本院依法踐行調查證據程序，檢察官、被告均表示沒有
    意見而不爭執各該證據之證據能力，且迄於本院言詞辯論終
    結前均未表示異議(本院卷第33至36、52至55頁)，本院審酌
    上開證據資料製作時之情況，尚無違法不當及證明力明顯過
    低之瑕疵，認為以之作為證據應屬適當，依照前開說明，認
    該等證據均有證據能力。
貳、實體部分
一、認定犯罪事實所憑之證據及理由
　㈠上開事實業據被告於偵訊(偵卷第91至95頁)、本院準備程序
    及審理（本院卷第32、36、52、55頁)自白坦認犯行在卷，
    並據證人即告訴人王麗慧於警詢、偵訊（偵卷第15至21、7
    至13、91至93頁)指述屬實，復有淡水馬偕紀念醫院110年6
    月4日王麗慧之乙種診斷證明書(偵卷第23頁）、道路交通事
    故現場圖、道路交通事故調查報告表㈠、㈡、初步分析研判索
    引表（偵卷第39至46頁）、本案交通事故現場照片、車損照
    片、監視器畫面擷圖及光碟（偵卷第25、47至63頁，光碟片
    附於偵卷末光碟片存放袋）、車號000-000號重型機車之車
    輛詳細資料報表、機車駕駛人查詢資料（偵卷第69、71頁）
    、新北市政府舉發違反道路交通管理事件通知單（違規事實
    ：駕照經吊銷，騎乘普通重機於道路，偵卷第35頁）在卷可
    憑，被告之任意性自白核與事實相符，足堪採信。
  ㈡按汽車駕駛執照為駕駛汽車之許可憑證，由駕駛人向公路監
    理機關申請登記，考驗及格後發給之；汽車駕駛人經考驗及
    格，未領取駕駛執照前，不得駕駛汽車；受吊銷駕駛執照處
    分尚未屆滿限制報考期限，不得參加汽車駕駛執照考驗；行
    車速度，依速限標誌或標線之規定；汽車行駛至交岔路口，
    其行進、轉彎，應遵守燈光號誌；道路交通安全規則第50條
    第1 項、第62條第1 項、第93條第1項、第102條第1項第1款
    分別定有明文。查被告於本院審理供稱：我無照駕駛是因為
    之前駕照被吊銷，三年內不得考照，所以我就沒有辦法去考
    駕照等語明確(本院卷第56頁)，並有車號000-000號重型機
    車之車輛詳細資料報表、機車駕駛人查詢資料（偵卷第69、
    71頁）、新北市政府舉發違反道路交通管理事件通知單（違
    規事實：駕照經吊銷，騎乘普通重機於道路，偵卷第35頁）
    附卷可稽。是被告的駕駛執照業經吊銷，被告於發生本案交
    通事故時，尚未重新考領取得駕照，屬於無照駕駛之事實，
    甚為明確。又案發當時天候陰、日間自然光線、速限40、柏
    油路面濕潤、無缺陷也無障礙物、視距良好，此有卷附道路
    交通事故調查報告表㈠㈡（偵卷第至43至45頁)、案發現場之
    道路交通事故照片（偵卷第47至57頁)、案發現場之監視器
    畫面擷圖(偵卷第25、59至63頁，光碟片置於偵卷末光碟片
    存放袋）附卷可稽，足見被告客觀上並無不能注意之情事，
    卻疏未注意，違反前揭注意規範，無駕駛執照駕車，超速行
    駛，復未依號誌指示行駛而逕自闖紅燈駛入交岔路口，致與
    依遵守號誌行進之告訴人王麗慧發生碰撞，致告訴人人車倒
    地受傷，被告之駕駛行為有過失甚明。又告訴人因本件交通
    事故受有上揭傷害，則被告之過失行為與告訴人之傷害結果
    間，顯具有相當之因果關係。
  ㈢按刑法第185條之4之肇事致人死傷而逃逸罪，係以處罰肇事
    後逃逸之駕駛人為目的，俾促使駕駛人於肇事後能對被害人
    即時救護，以減少死傷，此觀其立法理由揭示「為維護交通
    安全，加強救護，減少被害人之死傷，促使駕駛人於肇事後
    ，能對被害人即時救護，特增設本條關於肇事致人死傷而逃
    逸之處罰規定」自明。而所謂逃逸，係指逃離肇事現場而逸
    走之行為，故上開規定實揭櫫駕駛人於肇事致人死傷時，有
    在場義務，且汽車駕駛人駕駛汽車肇事致人受傷或死亡者，
    應即採取救護措施及依規定處置，並通知警察機關處理，不
    得任意移動肇事汽車及現場痕跡證據，道路交通管理處罰條
    例第62條第3項規定甚明；是汽車駕駛人於肇事後，有停留
    現場採取救護或其他必要措施，並應向警察機關報告之法定
    義務，以防損害範圍之擴大（傷者因就醫延誤致生無謂傷亡
    ）及維護其他用路人之交通安全，並明肇事之責任。如於肇
    事後，駕車逃離現場，不僅使肇事責任認定困難，更可能使
    受傷之人喪失生命、求償無門，因此，肇事駕駛人應留置現
    場等待或協助救護，並確認被害人已經獲得救護、或無隱瞞
    而讓被害人、執法人員或其他相關人員得知其真實身分、或
    得被害人同意後，始得離去，方符肇事致人死傷而逃逸罪之
    立法目的（最高法院106年度台上字第1962號判決意旨參照
    ）。所謂「逃逸」係指行為人主觀上對其駕駛動力交通工具
    肇事致人死傷已有認識，客觀上並有擅自離開肇事現場之行
    為而言（最高法院104年度台上字第161號、第506號判決意
    旨參照）。是以刑法第185條之4肇事逃逸罪之成立，以行為
    人有駕駛動力交通工具肇事，致人死傷而逃逸之事實為已足
    ，不論行為人逃逸之原因為何，其擅離肇事現場之行為一旦
    付諸實施，其犯罪即已完成，被害人是否在他人協助下獲得
    救護，於犯罪之成立亦不生影響。查被告於偵訊(偵卷第91
    至95頁)及本院準備程序及審理（本院卷第32、36、52、55
    頁)皆坦承肇事逃逸犯行，被告於偵訊即供稱：與對方發生
    擦撞，碰一下對方跌倒是合理的，從監視器看起來，碰撞後
    我有回頭的動作等語屬實(偵卷第91至93頁)，足見發生本案
    交通事故後，被告應知悉告訴人人車倒地受傷之事實，卻未
    停車查看，亦未報警處理或呼叫救護車，仍繼續駕駛機車逕
    自離開現場，揆諸前揭判決意旨說明，被告所為業已該當肇
    事逃逸犯行甚為明確。
  ㈣綜上，本案事證明確，被告過失傷害及肇事逃逸犯行，均堪
    認定，應依法論科。
二、論罪之說明
　㈠按汽車駕駛人，無駕駛執照駕車、酒醉駕車、吸食毒品或迷
    幻藥駕車、行駛人行道或行經行人穿越道不依規定讓行人優
    先通行，因而致人受傷或死亡，依法應負刑事責任者，加重
    其刑至二分之一，道路交通管理處罰條例第86條第1 項定有
    明文。該條項規定係就刑法第276 條第1 項之過失致人於死
    罪、同條第2 項之業務過失致人於死罪，同法第284 條第1
    項之過失傷害罪及過失傷害致重傷罪、同條第2 項之業務過
    失傷害罪及業務過失傷害致重傷罪之基本犯罪類型，對於加
    害人為汽車駕駛人，於從事駕駛汽車之特定行為時，無駕駛
    執照駕車、酒醉駕車、吸食毒品或迷幻藥駕車、行駛人行道
    或行經行人穿越道不依規定讓行人優先通行，因而致人傷亡
    之特殊行為要件予以加重處罰，已就刑法第276 條第1 項、
    第2 項、第284 條第1 項、第2 項各罪犯罪類型變更之個別
    犯罪行為予以加重，而成另一獨立之罪名，自屬刑法分則加
    重之性質（最高法院99年度台非字第198 號、105 年度台上
    字第1388號判決意旨參照）。查發生本案交通事故時，被告
    係屬無照駕駛之事實，業已說明如前。是核被告所為，係犯
    道路交通管理處罰條例第86條第1 項、刑法第284 條前段之
    汽車駕駛人無駕駛執照駕車因而致人受傷之過失傷害罪、同
    法第185條之4第1項前段之駕駛動力交通工具發生交通事故
    致人傷害逃逸罪。公訴意旨認被告係犯刑法第284 條前段之
    過失傷害罪，依前開之說明，尚有未洽，然因被告駕車過失
    致人受傷之社會基本事實同一，且經本院於審理時告知被告
    另涉犯上開罪名（本院卷第51至52頁），無礙於被告防禦權
    之行使，自應依刑事訴訟法第300條之規定，變更起訴法條
    。　　
　㈡被告所犯上開二罪間，犯意各別，行為互殊，請分論併罰。
　㈢被告所犯汽車駕駛人無駕駛執照駕車因而致人受傷之過失傷
    害罪，並應依道路交通管理處罰條例第86條第1 項之規定加
    重其刑。
　㈣又被告主張：其患有思覺失調症，病史已有九年，每天都有
    服藥，其要照顧80歲中風的母親及8 歲的小孩，身心及家庭
    經濟狀況都不好，請求就肇事逃逸犯行部分依刑法第59條規
    定減刑云云。然按刑法第59條規定犯罪之情狀顯可憫恕，認
    科以最低度刑仍嫌過重者，得酌量減輕其刑，此雖為法院依
    法得行使裁量之事項，然非漫無限制，必須犯罪另有特殊之
    原因、環境與情狀，在客觀上足以引起一般之同情，認為即
    予宣告法定最低度刑期，猶嫌過重者，始有其適用（最高法
    院28年上字第1064號、45年臺上字第1165號判例意旨參照）
    ；又按刑法第59條之酌量減輕其刑，必於犯罪之情狀有其特
    殊之原因與環境，在客觀上足以引起一般同情，確可憫恕者
    ，始有其適用，又適用該條文酌量減輕其刑時，雖不排除審
    酌同法第57條所列各款事由，但其程度應達於客觀上足以引
    起同情，確可憫恕者，方屬相當（最高法院88年度台上字第
    388號、第4171號判決意旨參照）。經查，刑法第185條之4
    業於110年5月28日修正公布，自同年月30日起施行，修正前
    規定「駕駛動力交通工具肇事，致人死傷而逃逸者，處1年
    以上7年以下有期徒刑」，嗣修正為「駕駛動力交通工具發
    生交通事故，致人傷害而逃逸者，處6月以上5年以下有期徒
    刑；致人於死或重傷而逃逸者，處1年以上7年以下有期徒刑
    。犯前項之罪，駕駛人於發生交通事故致人死傷係無過失者
    ，減輕或免除其刑。」新法除將「肇事」修正為「發生交通
    事故」以資明確外，對於法益侵害之程度，區分為傷害、重
    傷害或致人於死情形而分別其法定刑，並就違反注意義務之
    情節，對無過失之行為人設有減輕或免除其刑要件，以合於
    司法院釋字第777號解釋所揭示就犯罪情節輕微個案，原法
    定刑有顯然過苛之處罰，不符憲法罪刑相當原則之意旨。是
    新法已將「駕駛動力交通工具發生交通事故，致人傷害而逃
    逸」之法定最低本刑降至有期徒刑6月，經此修正後，法院
    已能依犯罪情節、危害程度等，於個案為妥適量刑。次查，
    被告於發生本案交通事故後未立即停車，仍繼續前行通過上
    開交岔路口，其明知王麗慧已因上開碰撞而人車倒地受傷，
    卻逕自騎乘機車逃逸，未報警處理或對王麗慧施予救護，置
    當時受傷之王麗慧生命或身體安危於不顧，輕忽肇事致人受
    傷後應停留現場救護傷者之義務，心存僥倖毫無人道精神，
    惡性非輕。且被告案發迄今仍未能與王麗慧達成和解，賠償
    王麗慧之損失。是從犯罪情狀及被告犯後態度觀之，難認被
    告具有特殊原因及背景，在客觀上顯然足以引起一般同情，
    縱予宣告法定最低度刑(有期徒刑6月)猶嫌過重之情形。揆
    諸前開說明，本案並無援引刑法第59條規定酌減其刑之餘地
    。被告所稱身心及經濟、家庭狀況不佳乙節，僅須於量刑時
    ，依刑法第57條所定各款事由而於法定刑度內予以審酌從輕
    量刑，即足以反應之。　　　
三、爰以行為人責任為基礎，審酌被告駕駛機車行駛於道路，本
    應遵守交通規則，以維自身及其他用路人之生命、身體、財
    產安全，仍於駕駛執照遭吊銷後無照駕駛，且超速行駛，復
    未依號誌指示行駛而逕自闖紅燈駛入交岔路口，致與依遵守
    號誌行進之告訴人王麗慧發生交通事故，造成王麗慧受傷，
    復於發生本案交通事故後，未報警處理或留在現場採取必要
    之救護措施或呼叫救護車，逕自駕車駛離現場，罔顧傷者安
    危，增加車禍處理困難，誠屬不該，應予非難；惟念被告於
    偵訊及本院準備程序及審理時均坦承犯行，已知悔誤，僅就
    民事侵權行為損害賠償部分，尚未能與告訴人達成和解，雙
    方間的民事糾紛，告訴人已對被告另行提起刑事附帶民事訴
    訟之損害賠償，尋求解決；兼衡被告犯罪之動機、手段、情
    節、危害程度，暨被告自陳三專畢業之智識程度，現在從事
    電焊工作，月薪約新臺幣(下同)3萬5,000元，離婚，育有1
    名8歲子女，需扶養80歲中風母親及該名8歲子女，現與母親
    及該名子女同住，及其本身患有思覺失調症，病史9年，每
    天都需服藥(參見被告提出之淡水馬偕醫院及八里療養院之
    診斷證明書)，每月醫藥費高達5,000元之經濟、家庭生活狀
    況等一切情狀，分別量處如主文所示之刑，並皆諭知易科罰
    金之折算標準。
據上論斷，應依刑事訴訟法第299條第1項前段、第300條，判決
如主文。
本案經檢察官黃睦涵提起公訴，檢察官郭季青到庭執行職務
中　　華　　民　　國　　111 　年　　3 　　月　　31　　日
                  刑事第四庭  審判長法  官  楊秀枝  
                                    法  官  彭凱璐  
                                    法  官  謝當颺  
以上正本證明與原本無異。　
如不服本判決，應於收受判決後20日內向本院提出上訴書狀，並
應敘述具體理由；其未敘述上訴理由者，應於上訴期間屆滿後20
日內向本院補提理由書（均須按他造當事人之人數附繕本），「
切勿逕送上級法院」。告訴人或被害人如對於本判決不服者，應
具備理由請求檢察官上訴，其上訴期間之計算係以檢察官收受判
決正本之日期為準。因疫情而遲誤不變期間，得向法院聲請回復
原狀。
                                    書記官  吳尚文 
中　　華　　民　　國　　111 　年　　3 　　月　　31　　日
附錄本案論罪科刑法條全文：
道路交通管理處罰條例第86條第1項
汽車駕駛人，無駕駛執照駕車、酒醉駕車、吸食毒品或迷幻藥駕
車、行駛人行道或行經行人穿越道不依規定讓行人優先通行，因
而致人受傷或死亡，依法應負刑事責任者，加重其刑至二分之一
。
中華民國刑法第284條
因過失傷害人者，處1年以下有期徒刑、拘役或10萬元以下罰金
；致重傷者，處3年以下有期徒刑、拘役或30萬元以下罰金。
中華民國刑法第185條之4第1項
駕駛動力交通工具發生交通事故，致人傷害而逃逸者，處6月以
上5年以下有期徒刑；致人於死或重傷而逃逸者，處1年以上7年
以下有期徒刑。